【裁判字號】    97,上訴,480
【裁判日期】    970603
【裁判案由】    殺人未遂等
【裁判全文】
臺灣高等法院刑事判決                 97年度上訴字第480號
上  訴  人
即  被  告  乙○○更名游豐政
選任辯護人  廖年盛律師
上列上訴人因殺人未遂等案件，不服臺灣桃園地方法院九十六年
度訴字第六五六號，中華民國九十六年十二月十三日第一審判決
（起訴案號：臺灣桃園地方法院檢察署九十五年度偵字第二五九
六三號），提起上訴，本院判決如下：
    主  文
上訴駁回。
    事  實
一、乙○○（綽號為「章魚」）於民國九十四年七月十三日凌晨
    三時許，與友人黃鴻鈞（業經本院另案判決確定）在桃園縣
    桃園市○○路之「凱悅ＫＴＶ」飲酒後，復一同前往詹啟信
    所經營位於桃園市○○路二六號騎樓下之麵攤吃麵，乙○○
    因不滿鄰桌之客人沈志榮、李福成等人交談音量過大，而與
    沈志榮及李福成發生口角，旋經黃鴻鈞拉回乙○○而暫時停
    息。於吃麵期間，黃鴻鈞、乙○○聽到對方其中一人撥打行
    動電話邀人前來助陣，黃鴻鈞乃向乙○○表示其車上有放置
    改造手槍、子彈（黃鴻鈞於九十四年七月十日凌晨一時許，
    在桃園市「獅子王」舞廳內，向真實姓名年籍不詳綽號「阿
    文」之成年男子借得具有殺傷力之仿ＦＮ廠—九一Ｏ型半自
    動手槍製造之玩具手槍換裝土造金屬槍管而成之改造手槍一
    把《枝管制編號：000000000號，含彈匣一個》、具殺傷力
    之子彈一顆）不用擔心。黃鴻鈞、乙○○隨即付錢離開麵攤
    ，途經桃園市衣蝶百貨公司（現改為新光三越百貨公司）時
    ，黃鴻鈞、乙○○見沈志榮、李福成等共約七、八位成年男
    子往渠等方向追來，便立即逃跑。嗣黃鴻鈞、乙○○仍不願
    善罷甘休，黃鴻鈞竟臨時起意而自其停放於「凱悅ＫＴＶ」
    附近之車牌號碼０三０二—ＫＥ自用小客車車上背包內取出
    前揭改造手槍、子彈。乙○○明知黃鴻鈞攜帶屬槍砲彈藥刀
    械管制條例列管而禁止持有具殺傷力之改造手槍、子彈，竟
    基於與黃鴻鈞共同未經許可持有該等槍、彈之犯意聯絡，而
    與黃鴻鈞共同未經許可持有該等槍、彈，其二人均明知其等
    持有之上開改造手槍、子彈均具有殺傷力，且威力強大，子
    彈穿透力甚強，其二人對於朝僅距離桃園火車站圓環內五餘
    公尺處之沈志榮、李福成、甲○○等七、八位成年人開槍，
    可能會擊中圓環內之沈志榮等七、八人中之某一人致發生死
    亡之結果，均有所預見，竟仍共同基於縱使該圓環內之沈志
    榮、李福成、甲○○等共七、八人中之某一人受槍擊死亡亦
    不違背其等本意之殺人不確定犯意聯絡，其二人於同日凌晨
    四時許，在桃園市○○路四三號前搭乘不知情之潘家宏所駕
    駛之車牌號碼九三六—ＣＱ號之營業用小客車前往桃園火車
    站圓環處，黃鴻鈞並請潘家宏繞行圓環尋找沈志榮、李福成
    等人，於見到沈志榮、李福成、甲○○等共七、八人在圓環
    內時，遂指示潘家宏靠近圓環停車，推由乙○○打開駕駛座
    後車窗，並由乙○○持槍朝僅距離五公尺餘之圓環內射擊一
    槍（彈頭及彈殼未尋獲），而射中適在該處之甲○○左上臂
    ，甲○○發現自己中彈後迅速前往醫院就醫，因受槍擊而受
    有左上臂槍傷之傷害，幸未發生死亡之結果。乙○○與黃鴻
    鈞於開槍後，立即喝令潘家宏駛離現場，於潘家宏駛至桃園
    市○○路與大林路口時，其二人旋改搭乘由不知情之江清標
    駕駛之營業用小客車逃逸，而黃鴻鈞於翌日（即十四日）上
    午十時許，將上開手槍丟棄在桃園縣平鎮市台六六線東西向
    快速道路與中豐路口旁之電塔下。嗣於同年月二十五日晚上
    十時許，黃鴻鈞在警員知悉其為犯罪嫌疑人時，主動至桃園
    縣政府警察局刑警隊接受偵訊，並帶同警方前往平鎮市台六
    六線東西向快速道路與中豐路口旁電塔起獲前揭改造手槍一
    支，並於本院另案審訊時，自行供出乙○○即綽號「章魚」
    男子，始悉上情。
二、案經臺灣高等法院檢察署檢察長令臺灣桃園地方法院檢察署
    檢察官偵查起訴。
    理  由
壹、程序部分：
    按被告以外之人於審判外之言詞或書面陳述，除法律有規定
    者外，不得作為證據；又被告以外之人於審判外之陳述，雖
    不符合同法第一百五十九條之一至第一百五十九條之四之規
    定，但經當事人於審判程序同意作為證據，法院審酌該言詞
    陳述或書面陳述作成時之情況，認為適當者，亦得為證據。
    當事人、代理人或辯護人於法院調查證據時，知有第一百五
    十九條第一項不得為證據之情形，而未於言詞辯論終結前聲
    明異議者，視為有前項之同意，刑事訴訟法第一百五十九條
    第一項及第一百五十九條之五分別定有明文。本判決下列所
    引用之各該被告以外之人於審判外之陳述（包含書面陳述）
    ，雖屬傳聞證據，惟當事人於本院審判期日中表示同意作為
    證據方法而不予爭執，本院審酌上開證據資料製作時之情況
    ，尚無違法不當及證明力明顯過低之瑕疵，亦認為以之作為
    證據應屬適當。揆諸前開規定，爰依刑事訴訟法第一百五十
    九條之五規定，認前揭證據資料均有證據能力，先予敘明。
貳、實體部分：
一、訊之上訴人即被告乙○○固不否認伊綽號為「章魚」，並有
    於上開時、地與友人黃鴻鈞一同在騎樓下之麵攤處吃麵，吃
    麵期間鄰桌之客人沈志榮、李福成等人交談音量過大，有發
    生口角，於吃完麵後，有與黃鴻鈞搭乘計程車返回到桃園火
    車站圓環處繞等情，然矢口否認有為殺人未遂之犯行，並辯
    稱：槍不是我的，也不是我開的，黃鴻鈞去車上拿槍的時候
    我不知道，他開槍時我才知道他有帶槍。我不知道黃鴻鈞為
    什麼一直講我開槍云云。經查：
  (一)被告於上揭時地用餐時，因不滿鄰桌之沈志榮及李福成聲音
    過大，而與沈志榮發生口角部分：
  1.證人黃鴻鈞於偵查中證述：伊跟乙○○在吃麵時，與對方起
    口角後，就聽到他們要打電話找人過來助勢，後來到衣蝶百
    貨前，就看到對方整群人都過來，我們就先跑掉等語（見交
    查字第一０六四號卷第一八頁），且其於原審具結證述：當
    天凌晨我和乙○○在中正路一家麵攤吃麵，吃麵時，乙○○
    因為隔壁桌客人李福成他們講話太大聲而與他們吵起來，二
    邊都有對罵，而且還差一點打起來，我就叫乙○○不要再吵
    了繼續吃麵就好，然後我和乙○○好像有聽到李福成打電話
    叫人，吃完麵要離開時，就看到在火車站圓環的方向有李福
    成的人朝麵攤跑過來等語（見原審卷第六八頁）。再證人李
    福成於警詢及偵查中證述：我於九十四年七月十三日凌晨與
    沈志榮在桃園市○○路與大同路口吃麵，因沈志榮講話太大
    聲，隔壁桌有二人叫伊等小聲點，有與鄰桌人發生爭吵等語
    （見偵字第一三一０二號卷第一八、一九頁，交查字第一０
    六四號卷第一九頁）。又證人沈志榮於警詢中亦證稱：當天
    我在桃園市○○路與中正路附近的小吃店吃東西時，與隔壁
    的二名男子起過口角等語（見偵字第一三一０二號卷第二一
    頁）。另證人詹啟信於警詢及偵查中亦證稱：九十四年七月
    十三日凌晨三時許有一桌客人有三人，他們聊天講話很大聲
    ，隔壁桌有二個年輕人罵他們講話太大聲，二桌的客人就發
    生口角並要打架，三人那桌的客人先安靜一下後，就先行離
    去，該二年輕人也隨之離去等語（見偵字第一三一０二號卷
    第二四、六四頁，交查字第一０六四號卷第二四頁）。綜合
    上開情詞，堪認被告與黃鴻鈞於用餐時，因鄰桌「音量過大
    」而與沈志榮、李福成發生口角乙節無誤。
  2.被告雖辯稱：係黃鴻鈞與他人發生口角，不是他云云。然觀
    諸證人李福成於原審具結證述：當天隔壁桌有一高一矮，伊
    朋友是跟高的那位起爭執，又起爭執時，那個高的係站在伊
    朋友旁邊，就吵起來了，另比較矮的人應該是黃鴻鈞等語（
    見訴字第一七八四號卷第六五頁，原審卷第九三頁）。參以
    證人黃鴻鈞於原審證稱：我身高為一百六十四公分左右（見
    原審卷第七九頁），而被告於刑事調查證據狀記載伊身高為
    一百七十八公分之情（見原審卷第三六頁），顯見被告與黃
    鴻鈞之身高有十四公分之差距，二人站立一起自可明顯區辨
    為「一高」、「一矮」，各該證人尚無誤認之虞，且證人李
    福成與被告或同案被告黃鴻鈞亦均不相識，衡情亦無偏坦一
    方之動機。據上，足認與沈志榮發生口角者是身材較高之被
    告無訛。
  3.又被告另以證人黃鴻鈞於本院另案訊問時自承與對方發生爭
    係黃鴻鈞而非被告。惟同案被告黃鴻鈞於原審另案審理時供
    述：當時是「章魚」與對方大聲，並說「幹你娘，小聲點」
    ，對方不高興等語（見訴字第一七八四號卷第九頁），而其
    於原審另結證：真的不是我與對方起衝突，且當時係因未注
    意聽法官詢問之問題，所以就回答對啊等語（見原審卷第七
    五頁），則證人黃鴻鈞於本院另案審理中之供述既係在未聽
    清楚問題下所為之輕率答覆，該部分之供詞，已難遽採，況
    同案被告黃鴻鈞於本件被告審理之期間，已就其所共犯之罪
    刑部分定讞執行中（參黃鴻鈞之台灣高等法院被告前案紀錄
    表），則同案被告黃鴻鈞就其是否有與對方起口角等諸情節
    之結詞，已不影響其本身罪刑之確定與執行，衡情，同案被
    告黃鴻鈞已無設詞捏編以虛飾自己罪刑而甘冒偽證罪風險之
    動機。再比對證人李福成與同案被告黃鴻鈞於原審之證述，
    渠等之供述亦相吻合而可徵。從而黃鴻鈞於上揭本院另案審
    理時之供述，尚有未盡實之處，自難逕採為被告有利之認定
    。是被告所辯，難以採信。
  (二)被告與同案被告黃鴻鈞共同未經許可，持有可發射子彈具有
    殺傷力之改造手槍、子彈及殺人未遂部分：
  1.就扣案之改造手槍，經送內政部警政署刑事警察局鑑定結果
    ：「送鑑改造八釐米手槍一支（槍枝管制編號：0000000000
    號），認係由仿ＦＮ廠一九一０型半自動手槍製造之玩具手
    槍換裝土造金屬槍管而成之改造手槍，機械性能良好，可擊
    發適用子彈，認具殺傷力。」，有該局九十四年八月二日刑
    鑑字第０九四０一一四二五０號槍彈鑑定書暨送鑑手槍照片
    六張在卷可稽（見偵字第一三一０二號卷第五二至五四頁）
    。又被害人甲○○遭被告持前揭改造手槍、子彈，在桃園市
    桃園火車站圓環內射擊一槍，而穿透其左上臂之事實，業據
    證人甲○○於警詢、偵查及原審另案審理時指訴歷歷（見偵
    字第一三一０二號卷第一五、一六、六一頁，訴字第一七八
    四號第五一至五二頁），並有證人李福成、沈志榮於警詢中
    均證述：甲○○的左手臂有槍傷之跡象等語明確（見偵字第
    一三一０二號卷第一九、二一頁），且有財團法人天主教聖
    保祿修女會醫院出具之診斷證明書影本一紙附卷可憑（見偵
    字第一三一０二號卷第三二頁），足徵上揭改造手槍所擊發
    之子彈一顆，該顆改造子彈顯可擊發而具有殺傷力。
  2.被告與同案被告黃鴻鈞共同持槍搭乘潘家宏所駕駛之營業用
    小客車前往桃園火車站圓環，由黃鴻鈞指示潘家宏繞行圓環
    尋找沈志榮、李福成等人，於尋得後指示潘家宏靠近圓環停
    車，被告將車窗搖下持槍往沈志榮、李福成、甲○○等七、
    八人所在圓環處射擊一槍之情，亦據證人黃鴻鈞於另案及原
    審審理中自白不諱（見訴字第一七八四號卷第六三、六四、
    六八、六九頁，本院上訴字第四二九０號卷第八六、八七頁
    ，原審卷第六八頁），並據目擊證人潘家宏於警詢、偵查、
    另案及原審中均證陳：當天伊在凱悅ＫＴＶ排班，忽然有二
    個人開門上車，其中一個人叫伊往前開，伊當時還有問他們
    要開去哪，他們說要找朋友叫伊開慢一點，然後叫開到車站
    前圓環路口，他們就叫伊開慢一點繞著圓環開，繞了一圈到
    出口時，就聽到他們在對話說「他們在那裡」，然後坐在後
    面那個人就把窗戶搖下來接著就聽到一聲槍聲等情綦詳（見
    偵字第一三一０二號卷第二六頁，訴字第一七八四號卷第五
    七頁，原審卷第八二頁）。再者，互核證人李福成、甲○○
    及潘家宏之證詞，證人李福成證稱：計程車距離甲○○及沈
    志榮的位置約從法庭的白色牆壁到第一排坐的位置遠等語，
    並經當庭以尺丈量，其距離約為五公尺半而載明在卷（見訴
    字一七八四號卷第五五頁）；證人甲○○亦證稱：當時計程
    車距離我約五公尺等語（見訴字一七八四號卷第五二頁）；
    證人潘家宏則證稱：我停車的位置距離圓環內被告表示是他
    朋友的人距離約從法庭的白色牆壁到第一排位置遠即五公尺
    半的距離等語（見訴字第一七八四號卷第五八頁），其等之
    證述均相符一致而可信。綜合上開情詞，被告持槍朝僅距離
    五公尺餘之圓環內射擊等情，已經灼明。
  3.被告雖辯稱：伊並不知道黃鴻鈞持有手槍及子彈，且在計程
    車上並沒有看到槍、彈云云。惟查：證人黃鴻鈞迭於警詢、
    偵查及原審供述：有關扣案之具有殺傷力之改造手槍及當天
    擊發之子彈，係伊於九十四年七月十日凌晨一時許在獅子林
    舞廳向綽號「阿文」之人所借得，因為伊要去試槍，所以當
    天隨身攜帶該槍枝放在背包內，將背包放在０三０二—ＫＥ
    自用小客車內等情（見偵字第一三一０二號卷第一一至一二
    、四三頁，聲羈字第四八七號卷第七至八頁，訴字第一七八
    四號卷第九頁，本院第四二九０號卷第八六頁），再細繹其
    於另案審理中多次供述：伊叫章魚回來吃麵時，聽到有一個
    人打電話招人要來堵伊等，後來隔壁桌吃完麵，伊等還在吃
    ，章魚向伊表示說對方有打電話，伊表示也有聽到，就付錢
    要離開，走到衣蝶百貨就看到他們整群人朝伊等這邊追來，
    伊等就跑，他們看到就沒有繼續追，伊等回到凱悅ＫＴＶ樓
    下時，章魚就問伊說不是有向「阿文」借槍，並要伊拿槍去
    嚇唬他們，伊說好，就去大同路四三號前搭排班計程車，上
    車前槍是在伊身上，上車後，章魚就拿去，然後伊等繞行圓
    環要找他們等語（見訴字第一七八四號卷第六三、六四、六
    八、六九頁，本院第四二九０號卷第八七頁），核與其於原
    審證陳：伊等在麵攤時，乙○○有說他們要叫人，伊跟乙○
    ○表示不用怕，車上有槍，所以到凱悅ＫＴＶ後，伊就直接
    從車上的背包內把槍拿出來放在口袋，當時乙○○也有看到
    ，又到了圓環要繞時，乙○○就把手槍拿走等語均大致相符
    （見原審卷第六九頁），足認被告見沈志榮、李福成聚集朋
    友欲尋釁，因黃鴻鈞於吃麵之際，告知被告車上有槍及子彈
    毋庸害怕，遂於沈志榮等人追來時，黃鴻鈞取出前揭槍枝及
    子彈，並與被告搭上潘家宏所駕駛之計程車，在車上將手槍
    及子彈交付被告等事實。衡以被告與黃鴻鈞既與他人發生口
    角，且對方又呼叫同伴前來助陣，被告在對方人數較多之情
    形下，豈有不問究竟旋隨同黃鴻鈞上計程車，甚至於黃鴻鈞
    指示計程車司機繞行火車站圓環之際，亦未詢問此舉之目的
    ，即顯與常情有悖，益徵被告知悉黃鴻鈞持有槍彈方一同搭
    上計程車前往。被告辯稱不知黃鴻鈞持有槍彈云云，係為飾
    卸之詞，不足為採。
  4.被告另辯稱：伊在計程車上係坐在副駕駛座後面，黃鴻鈞則
    是坐在駕駛座正後方，並非係伊開槍云云。惟稽證人黃鴻鈞
    於原審證稱：當天雖係伊先上車，但伊係從計程車的左後門
    上車，所以上車就坐在計程車的右後座，又之所以從計程車
    的左後門上車印象中計程車車門被擋住所致等語（見原審卷
    第七０頁），另證人潘家宏於另案中證稱：將窗戶搖下開槍
    的是後座男子，黃鴻鈞並不是坐在左後座，而係坐在右後座
    ，又記得矮的坐在伊右後座，高的坐在伊正後方，此外在警
    詢時有表示搭乘伊車子的人除了黃鴻鈞外，還有一位較高的
    人，並向警員說是較高的人開槍，不是黃鴻鈞開槍等語（見
    訴字第一七八四號卷第五七、五八、六０頁），其於原審亦
    結稱：上車的二人身高明顯一高一矮可以看出二人不同，又
    伊可以確定是左後方那位開槍，另伊在警詢時誤以為高的那
    個人名叫黃鴻鈞，此外伊記得當天伊在排班時，右後車門好
    像被機車擋住等語（見原審卷第八二、八三、八六、八七、
    九０頁），綜觀上開情詞，由證人黃鴻鈞及潘家宏可清楚證
    述計程車右後車門遭擋住而上車方向與一般慣行有異，而黃
    鴻鈞係先上車等情，則各該證人對於整個搭車之細節，均能
    完整清楚的記憶與描述，況證人潘家宏於另案審理中當庭表
    示開槍的不是黃鴻鈞且有向警察表示過等語，猶以證人潘家
    宏與被告、同案被告黃鴻鈞，素昧平生，亦無嫌隙，實無設
    詞誣陷被告而自陷偽證罪責之必要，證人潘家宏之證詞即屬
    客觀而值信實，堪認被告確實係坐在計程車司機潘家宏後方
    無訛。被告前開辯解，亦屬虛卸之詞，不可採信。
  5.被告又辯稱：黃鴻鈞經警方循線逮捕後，於警詢、偵查及法
    院九十四年九月十二日、同月二十九日調查時均自白係其開
    槍，一般人均知悉持有具有殺傷力之槍枝及殺人未遂均屬重
    罪，若非黃鴻鈞開槍其何必坦承，而不供出被告所為，開槍
    之人並非是被告云云。然證人黃鴻鈞於警詢中自承：在計程
    車繞圓環之時我在計程車內拉槍機滑套上膛並朝圓環前對方
    聚集人潮內開槍後就乘坐該計程車至後火車站云云（見偵字
    第一三一０二號卷第一０頁）；嗣於偵查中供述：因我在吃
    麵時，與對方發生爭吵，他們吃東西太吵，我即至車上拿槍
    ，就朝他們，有人因而受傷，對方當時有七、八個人，我是
    朝人群開槍的，我在開完槍後，即坐計程車回家等語（見偵
    字第一三一０二號卷第四三、四四頁）；復於另案審理中亦
    供述：我是朝天空開槍。…我當時坐在計程車的後座，將車
    窗搖下，手持扣案的槍伸出窗外，斜朝天空開去，因為我是
    第一次開槍會怕，我開槍只是要嚇他們而已，並沒有要射人
    的意思等語（見訴字第一七八四號卷第一０、三一頁），固
    然尚非無稽。然細繹同案被告黃鴻鈞先後自白開槍之情節，
    仍不一致，則該自白之真實性要非全無疑義，茍非有進一步
    之補強證據，即難逕認各該自白之客觀真實。再稽同案被告
    黃鴻鈞嗣於另案審理中翻異前詞而供述：實際開槍的人是被
    告乙○○等情（見訴字第一七八四號卷第六四頁）；且觀同
    案被告黃鴻鈞於警詢及偵查中亦曾供述尚有綽號「章魚」之
    人一起等語（見偵字第一三一０二號卷第一０、一二、四四
    頁），則由同案被告黃鴻鈞於訴追過程確實有提出被告亦有
    涉案，足見同案被告黃鴻鈞對其有利之事項並非隻字未提。
    再參以證人即警員鄭敬永於原審具結證述：當天製作筆錄時
    ，黃鴻鈞有提到一個叫章魚的人，伊有問如何聯絡章魚，但
    黃鴻鈞表示對這個人不熟，無法找到這個人等語（見原審卷
    第一一九頁），益徵黃鴻鈞有提到綽號「章魚」之人甚明。
    再參證人黃鴻鈞於另案中均以綽號「章魚」表示，直到九十
    五年四月二十六日經本院另案傳喚乙○○作證始供出章魚即
    為被告，足見證人黃鴻鈞當時確實不知悉被告之真實姓名年
    籍，而僅隱約知悉其綽號，則綜觀該案隨著警詢、偵訊及審
    理之進行，潛在浮動之事實方漸趨明朗，黃鴻鈞則在「章魚
    」尚未到案之前，或基於不讓朋友亦遭重典相繩，而願扛下
    全部罪責，抑或為使其歷次供述相一致以求有獲得交保之機
    會，故而為上開不盡不實之自白內容，其動機尚非全無脈絡
    可循，此復觀同案被告黃鴻鈞於另案審理時供稱：伊雖供述
    「章魚」不知道伊有帶槍，開槍後才知道，係因於警詢中因
    警員叫伊全部扛下來，這樣就可以交保，又伊偵訊及羈押時
    亦承認，亦因為監獄內其他朋友告知伊要口供一致才可以交
    保才為此供述等語綦詳（見訴字第一七八四號卷第六九頁）
    。準此，足認同案被告黃鴻鈞於警、偵訊，甚而於原審另案
    調查時之自白，均隱含有其他複雜之動機，反倒是其於該案
    定讞而送執行以後，於原審之結證，既已排除各該複雜之動
    機，而所為證詞亦堅定明確而可採信。從而，同案被告黃鴻
    鈞各該自白開槍乙情，仍難為被告有利之認定。被告上開所
    辯，亦有未合，不足採信。
  6.按刑法上殺人未遂罪與傷害罪之區別，端在以加害人於行為
    之初有無戕害他人生命之故意為斷，至殺人犯意之存否，固
    係隱藏行為人內部主觀之意思，被害人傷痕之多寡、受傷處
    所是否即為致命部分、傷勢輕重程度、加害人下手情形、所
    用兇器為何，並與被害人曾否相識、有無宿怨等情，雖不能
    執為區別殺人未遂與傷害之絕對標準，然非不得旴衡審酌事
    發當時情況，觀其行為動機，視其下手情形、用力輕重、剌
    傷部位之手段，佐以其所執兇器、致傷結果、與被害人之關
    係暨行為後之情狀等予以綜合觀察論斷。又具有殺傷力之改
    造手槍、子彈，威力強大，倘任意持之對人發射，有致人死
    亡可能，被告係成年人，對此理當有所認識，自不能諉為不
    知，且被告係持具有殺傷力之改造手槍近距離往人潮處射擊
    ，益見被告對於持槍射擊可能因此擊中人體之致命部位而發
    生死亡之結果，應有所認識及預見，且朝被害人上半身射擊
    ，離頭部、心臟甚近，而非朝天空或地面射擊，其有縱使擊
    中圓環內之沈志榮、李福成、甲○○等七、八人之某一人並
    造成死亡之結果亦在所不惜之認知，是被告即有不確定殺人
    故意甚明。又黃鴻鈞自車上取出槍、彈，並指示證人潘家宏
    繞行圓環找人、靠近圓環停車，於尋得後，交由被告持前揭
    槍彈朝沈志榮、李福成、甲○○等七、八人所在處射擊一槍
    ，足認被告與黃鴻鈞就殺人未遂與持有槍彈犯行，有犯意聯
    絡與行為分擔。
  (三)綜上，被告所辯，無非事後畏罪卸責之詞。本案事證明確，
    被告犯行堪以認定，自應依法論科。
二、被告行為後，刑法於九十四年二月二日修正公布，於九十五
    年七月一日施行。按行為後法律有變更者，適用行為時之法
    律，但行為後之法律有利於行為人者，適用最有利於行為人
    之法律，現行刑法第二條第一項訂有明文。茲就本案有關之
    新舊法比較部分，臚列如下：
  (一)有關一般未遂犯之規定，原規定於修正前刑法第二十六條前
    段，惟刑法修正施行後，則將之移列於刑法第二十五條第二
    項，但因此部分僅係有關一般未遂犯條文之移列，其實質內
    容並無改變，自無比較新舊法之問題，而應依一般法律適用
    原則，適用裁判時法律即修正後之刑法第二十五條第二項規
    定。
  (二)刑法第二十八條原規定「二人以上共同實施犯罪之行為者，
    皆為正犯」，經修正為「二人以上共同實行犯罪之行為者，
    皆為正犯」，亦即新法共同正犯之範圍已有限縮，排除陰謀
    犯、預備犯之共同正犯。而本件被告所謂實行犯行，不論依
    修正前刑法第二十八條規定或修正後刑法第二十八條之規定
    ，均為共同正犯，自應適用裁判時法律即修正後之刑法第二
    十八條規定。
  (三)被告行為時，關於罰金之最低額，修正前刑法第三十三條第
    五款規定：「罰金：（銀元）一元以上。」，經依現行法規
    所定貨幣單位折算新臺幣條例第二條規定折算後，上開罰金
    刑之最低數額為新臺幣三元。而修正後刑法第三十三條第五
    款則規定：「罰金：新臺幣一千元以上，以百元計算之」，
    即修正後之罰金刑最低數額，已提高為新臺幣一千元，比較
    新舊法適用結果，此部分以被告行為時之舊法較有利於被告
    。
  (四)新法修正施行後，被告之數犯罪行為，原則上即須分論併罰
    ，刪除牽連犯雖非犯罪構成要件之變更，但顯已影響行為人
    刑罰之法律效果，自屬法律有變更，依新法第二條第一項規
    定，比較新、舊法結果，仍應適用較有利於被告行為時之法
    律。
  (五)新修正刑法第五十五條增定但書，作為想像競合科刑之限制
    ，然此修正乃法理之明文化，非屬法律之變更。
  (六)刑法第六十五條第二項原規定「無期徒刑減輕者，為七年以
    上有期徒刑」，經修正為「無期徒刑減輕者，為二十年以下
    十五年以上有期徒刑」，亦即修正前刑法第六十五條第二項
    較有利於被告。
  (七)刑法第三十八條有關沒收之規定雖經修正，惟沒收為從刑，
    基於從刑附屬於主刑，除法律有特別規定者外，依主刑所適
    用之法律，本件主刑部分即宣告刑所據以決定之罪、刑法律
    既適用修正之舊法，沒收部分自應從之。
三、核被告所為，係犯槍砲彈藥刀械管制條例第八條第四項之未
    經許可持有可發射子彈具有殺傷力之改造手槍罪、同條例第
    十二條第四項之未經許可持有子彈罪、刑法第二百七十一條
    第二項、第一項之殺人未遂罪。被告與同案被告黃鴻鈞共同
    持有具殺傷力之改造手槍及子彈，並推由被告持槍射擊被害
    人甲○○而未遂，就前開未經許可持有改造手槍、子彈與殺
    人未遂犯行，有犯意聯絡與行為分擔，均應論以共同正犯。
    被告以一個行為而持有手槍一把、子彈一顆，同時觸犯槍砲
    彈藥刀械管制條例第八條第四項、第十二條（原審誤植為第
    十條）第四項二罪名，為想像競合犯，應從一重之未經許可
    持有可發射子彈具有殺傷力之改造手槍罪論斷。又本件被告
    係因當日偶發事情，始與同案被告黃鴻鈞起意持黃鴻鈞日前
    向「阿文」借得之上開槍彈以行兇殺人，顯係因意圖犯殺人
    罪而持有槍、彈，嗣後果持之以犯殺人未遂罪，揆諸首開說
    明，所犯上開二罪名間，具有方法結果之牽連關係，為牽連
    犯，應依修正前刑法第五十五條規定從一重之殺人未遂罪處
    斷。被告殺人未遂犯行，因屬未遂犯，爰依修正後刑法第二
    十五條第二項規定，減輕其刑。
四、原審經詳細調查，以被告罪證明確，適用上揭規定，並審酌
    被告未經許可持有具有殺傷力之改造手槍、子彈，對社會治
    安危害不小，且為細故而持槍欲殺害被害人甲○○等，惡性
    非輕，及其犯罪之動機、犯罪時所受之刺激、犯罪後否認犯
    行等一切情狀，量處有期徒刑五年六月，並諭知扣案具有殺
    傷力之仿ＦＮ廠一九一０型半自動手槍製造之玩具手槍換裝
    土造金屬槍管而成之改造手槍一把（槍枝管制編號：000000
    0000號，含彈匣一個），為供被告犯罪所用且屬違禁物，應
    依修正前刑法第三十八條第一項第一款、第二項規定宣告沒
    收。復說明前開子彈一顆，雖具有殺傷力，惟已經實際擊發
    ，僅餘彈殼、彈頭而不具有子彈的完整性，失其子彈違禁物
    之性質，自無庸為沒收之諭知。核原審認事用法，並無不合
    ，量刑亦屬允當。被告上訴仍執陳詞，否認犯行，請求撤銷
    改判，為無理由，應予駁回。
據上論斷，應依刑事訴訟法第三百六十八條，判決如主文。
本案經檢察官鍾鳳玲到庭執行職務。
中    華    民    國    97    年    6     月    3     日
                  刑事第十七庭  審判長法  官  趙功恆
                                      法  官  陳世宗
                                      法  官  陳憲裕
以上正本證明與原本無異。
如不服本判決，應於收受送達後十日內向本院提出上訴書狀，其
未敘述上訴之理由者並得於提起上訴後十日內向本院補提理由書
（均須按他造當事人之人數附繕本）。
                                      書記官  劉育妃
中    華    民    國    97    年    6     月    6     日
附錄：本案論罪科刑法條全文
刑法第二百七十一條：
（普通殺人罪）
殺人者，處死刑、無期徒刑或 10 年以上有期徒刑。
前項之未遂犯罰之。
預備犯第 1 項之罪者，處 2 年以下有期徒刑。
槍砲彈藥刀械管制條例第八條第四項：
未經許可，製造、販賣或運輸鋼筆槍、瓦斯槍、麻醉槍、獵槍、
空氣槍或第4條第1項第1款所定其他可發射金屬或子彈具有殺傷
力之各式槍砲者，處無期徒刑或5年以上有期徒刑，併科新臺幣1
千萬元以下罰金。
未經許可，轉讓、出租或出借前項所列槍枝者，處 5 年以上有期
徒刑，併科新臺幣 1 千萬元以下罰金。
意圖供自己或他人犯罪之用，而犯前二項之罪者，處無期徒刑或
 7 年以上有期徒刑，併科新臺幣 1 千萬元以下罰金。
未經許可，持有、寄藏或意圖販賣而陳列第 1 項所列槍枝者，處
 3年以上10年以下有期徒刑，併科新臺幣700萬元以下罰金。
第 1 項至第 3 項之未遂犯罰之。
槍砲彈藥刀械管制條例第十二條第四項：
未經許可，製造、販賣或運輸子彈者，處 1 年以上 7 年以下有
期徒刑，併科新台幣 500 萬元以下罰金。
未經許可，轉讓、出租或出借子彈者，處 6 月以上 5 年以下有
期徒刑，併科新台幣 300 萬元以下罰金。
意圖供自己或他人犯罪之用，而犯前二項之罪者，處 3 年以上
10 年以下有期徒刑，併科新台幣 700 萬元以下罰金。
未經許可，持有、寄藏或意圖販賣而陳列子彈者，處 5 年以下有
期徒刑，併科新台幣 300 萬元以下罰金。
第 1 項至第 3 項之未遂犯罰之。


司法院資訊處製作；財團法人民間司法改革基金會備份。
